---
title: "¿Todo esto para una tabla?"
subtitle: "Ejercicios resueltos"
output: html_document
---
```{r setup, include=FALSE}
knitr::opts_chunk$set(echo = TRUE)
library(tidyverse)
library(haven)
```

## Introducción

En los ejercicios de la tercera sesión vamos a trabajar sobre la manipulación avanzada de datos en `R`. Antes de empezar:

1. **Abre el script** `sesion3_ejercicios.R`. **Limpia** el espacio de datos ejecutando `rm(list = ls())`. Con este comando eliminarás del espacio de trabajo todos los datos (objetos) que estén disponibles evitando posibles confusiones^[Puedes usar el atajo `Ctrl + Enter` para ejecutar una línea de código en `RStudio`].   


2. **Carga los paquetes** que necesitas para realizar la práctica, ejecutando las líneas de `library()`. En caso de que alguno de ellos no esté instalado, instalaló utilizando `install.packages("package")`^[Usa comillas (" ") a la hora de instalar los paquetes con la función `install.packages()`]. 

3. En la carpeta **data** encontrarás los ficheros de datos que vas a utilizar en esta práctica.

## A. Tablas de frecuencia y descriptivos

**A.1** Carga el archivo de datos `datos_access.mdb`

```{r A1, echo=TRUE}
data <- Hmisc::mdb.get(file = "E:/Rproj/course_IntroToR/sesion4/data/datos_access.mdb", tables = TRUE)
```

`r emo::ji("white_check_mark")` La variable edad fue convertida a factor y por lo tanto no funciona con la función `mean()`.

**A.2** Convierte la variable `edad` a **numérica** y crea la **agrupación** por `idv`. Realiza todas las transformaciones dentro del mismo `pipe`.


```{r A2}
cis %>% 
  mutate(edad = as.numeric(edad)) %>% 
  group_by(idv) %>% 
  summarise(mean_edad = mean(edad, na.rm = TRUE))
```

**A.3** Crea una **variable a nivel individual** que sea la media de `valora_gob` para cada estrato resultante de la combinación de `region` y `tamuni`. Guarda la nueva variable como `valora_gob_estrato`. Ten en cuenta que antes de agrupar tendrás que preparar la variable, especificando los valores perdidos y determinando el tipo de variable.

```{r A3}
table(cis$valora_gob)

cis <- cis %>% 
  mutate(valora_gob = na_if(valora_gob, "N.S."),
         valora_gob = na_if(valora_gob, "N.C."),
         valora_gob_numeric = as.numeric(valora_gob)) %>% 
  group_by(region, tamuni) %>% 
  mutate(valora_gob_estrato = mean(valora_gob_numeric, na.rm = TRUE))

head(cis[1:10, c("region", "tamuni", "valora_gob_numeric", "valora_gob_estrato")])
```

**A.4** Añade dos variables al data frame `cis` agrupado por `region` y `tamuni`. La primera será `idv_cat`, que se refiere a la **categoría más frecuente** de la variable `idv` en cada estrato. Además crea la variable `idv_por`, que será el **porcentaje de la categoría más frecuente** en el estrato.

```{r}
cis <- cis %>% 
  group_by(region, tamuni) %>% 
  mutate(
    idv_cat = names(which.max(table(idv))),
    idv_por = max(table(idv))/sum(table(idv))*100
  )

head(cis[sample(rownames(cis), 5), c("region", "tamuni", "idv", "idv_cat", "idv_por")], n = 4)
```

  
## B. Tablas de contingencia


**B.1** Carga dos ficheros, el primero es `escuelas1.csv` y el segundo es `escuelas2.xlsx`. Estos ficheros contienen casos (filas) del mismo conjunto, **combínalas** para crear un archivo único. Comprueba el resultado. 

```{r B1 exercise}
escuelas1 <- read_csv2(file = "/home/pablocal/git_repos/course_introR/sesion3/data/escuelas1.csv", locale = locale(encoding = "Latin2"))
escuelas2 <- readxl::read_xlsx(path = "/home/pablocal/git_repos/course_introR/sesion3/data/escuelas2.xlsx")

escuelas1 %>% 
  rename(nota = notas) %>% 
  bind_rows(escuelas2)
```



**B.2** Carga los ficheros `.sav` `cis_oct17_cols1.sav` (`cols1`) y `cis_oct17_cols2.sav` (`cols2`). Haz las **tansformaciones necesarias** y **combina** los dos data frames en uno utilizando `bind_cols()`.

```{r B2}
cols1 <- read_spss(file = "/home/pablocal/git_repos/course_introR/sesion3/data/cis_oct17_cols1.sav")
cols2 <- read_spss(file = "/home/pablocal/git_repos/course_introR/sesion3/data/cis_oct17_cols2.sav")
cols1 <- as_factor(cols1)
cols2 <- as_factor(cols2)
```

```{r, eval=FALSE}
bind_cols(cols1, cols2)
```


`r emo::ji("white_check_mark")` Los data frames tienen diferente número de filas. Dado que existe un identificador `id`, sería necesario unir los data frames utilizando esa clave.


**B.3** Ahora utiliza una de las funciones para combinar columnas como `left_join()` o `right_join()`. Asigna el objeto al nombre `cis`. Determina cuále son las filas presentes en **cols1**, que no estaban en **cols2**, para lo que puedes utilizar la función `anti_join()`. ¿Existen filas presentes en **cols2** que no estén presentes en **cols1**?

```{r B3}
cis <- left_join(x = cols1, y = cols2, by = "id")

unmatched_cols2 <- anti_join(x = cols1, y = cols2, by = "id")
head(x = unmatched_cols2, n = 5)

unmatched_cols1 <- anti_join(x = cols2, y = cols1, by = "id")
head(x = unmatched_cols1, n = 5)
```

**B.4** Realiza una unión completa de `cols1`y `cols2`. ¿Cuántos casos hay en total?

```{r B5}
cis <- full_join(x = cols1, y = cols2, by = "id")
```


## C. Cambiar el formato de los datos 

**C.1** Los datos `result_aut_partidos.RDS` están en **formato largo**. Carga los datos y conviértelos en **formato ancho** usando la función `spread()` de forma que cada columna corresponda a un partido diferente. Asigna el objeto resultante a `elec_wide`.

```{r}
elec_long <- read_rds("/home/pablocal/git_repos/course_introR/sesion3/data/results_aut_partidos.RDS")

elec_wide <- spread(data = elec_long, key = partido, value = votos)
```

**C.2** Ahora transforma el objeto `cis` en **formato largo**, de forma que la primera columna corresponda con la variable `id`, la segunda sea una columna con el nombre de las variables llamada `var` y la tercera sean los valores (`vals`). Para ello utiliza la función `gather()` y asigna el resultado al nombre `cis_long`. Ordena los resultados por la variable `id` y comprueba la **estructura de los datos**. ¿Qué tipo de objeto es la variable `value`?

```{r}
cis_long <- gather(data = cis, key = "var", value = "value", region:ocupa)
arrange(cis_long, id)
```

**C.3** A partir del data frame `cis_long` usa la función `spread()` para cambiar el **formato a ancho de nuevo**. Guarda el data frame resultante como `cis_wide`. Comprueba de qué tipo son las variables resultantes.

```{r}
cis_wide <- spread(data = cis_long, key = var, value = value)
glimpse(cis_wide)
```

`r emo::ji("white_check_mark")` Las variables resultantes son todas de tipo `character`.


## D. Funciones básicas

**D.1** Crea una **función** (`to_factor`) que a partir de un vector lo transforme en factor e imprima los niveles del nuevo factor. Aplícalo a la variable `tamuni` del data frame `cis_wide` y comprueba el resultado.

```{r}

to_factor <- function(x){
  
 return_x <- as.factor(x)
  
  print(levels(return_x))
  
  return(return_x)
}


cis_wide$tamuni <- to_factor(cis_wide$tamuni)

str(cis_wide$tamuni)
```


## E. Repaso general a la manipulación de datos

**E.1** Carga el data frame `autoesc_jun_2017.csv` y asignalo al nombre `auto` a continuación:

```{r}
auto <- read_csv(file = "/home/pablocal/git_repos/course_introR/sesion3/data/autoesc_jun_2017.csv", locale = locale(encoding = "Latin1"))
```


1. Seleccionar los **casos** que **corresponden al permiso B** en la variable `NOMBRE_PERMISO`. Explora los datos y fíjate en la relación entre la variable `NOMBRE_AUTOESCUELA` y `TIPO_EXAMEN`

```{r}
table(auto$NOMBRE_PERMISO)
auto <- filter(auto, NOMBRE_PERMISO == "B")
head(auto, 10)
```

2. Agrupar por autoescuela (`NOMBRE_AUTOESCUELA`) y `TIPO_EXAMEN`. Calcular para cada autoescuela el **total** de NUM_APTOS (`aptos`), NUM_NO_APTOS (`no_aptos`), NUM_APTOS_1conv (`aptos_1`), NUM_APTOS_2conv (`aptos_2`).

```{r}
auto <- auto %>% 
  group_by(NOMBRE_AUTOESCUELA, TIPO_EXAMEN) %>% 
  summarise(aptos = sum(NUM_APTOS), no_aptos = sum(NUM_NO_APTOS), 
            aptos_1 = sum(NUM_APTOS_1conv), aptos_2 = sum(NUM_APTOS_2conv))
```


3. Calcula el **total de presentados** (`total_pres`) en cada autoescuela, que será la suma de aptos y no aptos.

```{r}
auto <- mutate(auto, total_pres = aptos + no_aptos)
```

4. Cambia las etiquetas de la variable `TIPO_EXAMEN` de forma que `PRUEBA CONDUCCIÓN Y CIRCULACIÓN` sea `Práctico` y `PRUEBA TEÓRICA` sea `Teórico`.

```{r}
auto <- mutate(auto, TIPO_EXAMEN = recode(TIPO_EXAMEN, "PRUEBA CONDUCCIÓN Y CIRCULACIÓN" = "Práctico", 
                                          "PRUEBA TEÓRICA" = "Teórico"))
```


5. Calcula el porcentaje de aptos a la primera (`p_aptos_conv1`) y aptos a la segunda en cada autoescuela (`p_aptos_conv2`) sobre el total de aptos

```{r}
auto <- mutate(auto, p_aptos_conv1 = aptos_1/aptos*100,
               p_aptos_conv2 = aptos_2/aptos*100)
```


6. Selecciona las variables `NOMBRE_AUTOESCUELA`, `TIPO_EXAMEN`, `p_aptos_conv1` y `p_aptos_conv2`

```{r}
auto <- select(auto, NOMBRE_AUTOESCUELA, TIPO_EXAMEN, p_aptos_conv1, p_aptos_conv2)
```


7. Cambia el formato del data frame de ancho a largo, de forma que las variables `p_aptos_conv*` queden en dos columnas, la primera `convocatoria`, y la segunda `p_aptos`.

```{r}
auto_long <- gather(auto, key = "convocatoria", value = "p_aptos", starts_with("p_aptos"))
```

8. Ordena los datos según `NOMBRE_AUTOESCUELA`, `TIPO_EXAMEN` y `convocatoria`

```{r}
auto_long <- arrange(auto_long, NOMBRE_AUTOESCUELA, TIPO_EXAMEN, convocatoria)
```


9. Explora el **data frame** final

```{r}
head(auto_long, 10)
```


