---
title: "¿Todo esto para una tabla?"
subtitle: "Ejercicios resueltos"
output: html_document
---
```{r setup, include=FALSE}
knitr::opts_chunk$set(echo = TRUE)
library(tidyverse)
library(haven)
library(sjmisc)
library(descr)
library(expss)
library(openxlsx)
```

## Introducción

En los ejercicios de la cuarta sesión vamos a trabajar sobre la creación de tablas en `R`. Antes de empezar:

1. **Abre el script** `sesion3_ejercicios.R`. **Limpia** el espacio de datos ejecutando `rm(list = ls())`. Con este comando eliminarás del espacio de trabajo todos los datos (objetos) que estén disponibles evitando posibles confusiones^[Puedes usar el atajo `Ctrl + Enter` para ejecutar una línea de código en `RStudio`].   


2. **Carga los paquetes** que necesitas para realizar la práctica, ejecutando las líneas de `library()`. En caso de que alguno de ellos no esté instalado, instalaló utilizando `install.packages("package")`^[Usa comillas (" ") a la hora de instalar los paquetes con la función `install.packages()`]. 

3. En la carpeta **data** encontrarás los ficheros de datos que vas a utilizar en esta práctica.

## A. Tablas de frecuencia y descriptivos

**A.1** Carga el archivo de datos `cis_oct17.sav` y haz la conversión necesaria a **factores**. Posteriormente utiliza la función `table()` para generar **tablas de frecuencias** de las variables `pol_pros`, `idv`, `sexo`. Repite las frecuencias utilizando la función `frq()`.

```{r A1, echo=TRUE}
cis <- read_spss(file = "~/git_repos/course_introR/sesion4/data/cis_oct17.sav") 
cis <- as_factor(cis)

table(cis$pol_pros)
table(cis$idv)
table(cis$sexo)

cis %>% 
frq(pol_pros, idv, sexo)
```


**A.2** Exporta las tablas que has generado con `frq()` en **A.1** a un **archivo externo** de tipo HTML empleando los argumentos `out` y `file`. Haz que **no se muestren** los valores perdidos `NA` y que las tablas estén organizadas de forma **descendente** según la frecuencia absoluta. Abre el archivo HTML que has generado.


```{r A2}
cis %>% 
frq(pol_pros, idv, sexo, sort.frq = "desc", out = "viewer", show.na = FALSE, file = "tablas.html" )
```

**A.3** Genera **tablas de frecuencias** de las variables `idv` y `pol_pros` **segmentadas** por la variable `sexo`.

```{r A3}
cis %>% 
  group_by(sexo) %>% 
  frq(idv, pol_pros)
```


**A.4** Adapta las variables `edad` y `valora_gob` para ser **incluidas en una tabla de estadísticos descriptivos**. Crea una tabla de estadísticos descriptivos para estas dos variables segmentada por la variable `sexo`. Alamacena el objeto con el nombre `descriptivos` y extrae la **media de edad de los hombres** y la **media de edad de las mujeres**. Resta la media de edad de los hombres a la de las mujeres.

```{r A4}
cis <- cis %>% 
  mutate(edad = as.numeric(as.character(edad)),
         edad = ifelse(edad > 97, NA, edad),
         valora_gob = na_if(valora_gob, "N.S."),
         valora_gob = na_if(valora_gob, "N.C.")
         )

descriptivos <- cis %>% 
  group_by(sexo) %>% 
  sjmisc::descr(edad, valora_gob)
         
descriptivos[[1]]$mean[1] - descriptivos[[2]]$mean[1] 
```

## B. Tablas de contingencia

**B.1** Utiliza la función sel paquete base `table()` para crear una **tabla de contingencia** de `pol_pros` y `sexo`. Realiza la misma tabla utilizando la función `flat_table()` pero en vez de las frecuencias incluye los porcentajes de columna.

```{r B1 exercise}
table(cis$pol_pros, cis$sexo)

flat_table(cis, pol_pros, sexo, margin = "col")
```


**B.2** Utiliza la función `crosstab` del paquete `descr` para crear **la tabla de contingencia** del ejercicio anterior (`pol_pros` y `sexo`). La tabla debe contener las `frecuencias` y los `porcentajes de columna`. No olvides descartar el gráfico con la opción `plot = FALSE`.

```{r B2}
crosstab(dep = cis$pol_pros, indep = cis$sexo , prop.c = TRUE, plot = FALSE)
```


**B.3** Añade a la tabla que has realizado anteriormente el **porcentaje de filas** y un test **chi-cuadrado**.

```{r, eval=FALSE}
crosstab(dep = cis$pol_pros, indep = cis$sexo , prop.c = TRUE, prop.r = TRUE, chisq = TRUE, plot = FALSE)
```


## C. Frecuencias y tablas de contingencia con `expss` 

**C.1** Utiliza la función `fre()` del paquete `expss` para crear **tablas de frecuencias** de las variables `pol_pros`, `idv` y `sexo`.

```{r}
fre(cis$pol_pros)
fre(cis$sexo)
fre(cis$idv)
```

**C.2** Crea una **tabla de contingencia** de casos que cruce las variables `pol_pros` y `sexo` usando la función `cro()` del paquete `expss`. Cambia la etiqueta del total con el argumento `total_label` a `"Totales"`.

```{r}
cro(cell_vars = cis$pol_pros, col_vars = cis$sexo, total_label = "Totales")
```


**C.3** Reproduce la tabla del ejercicio anterior pero en vez de las frecuencias muestra los **porcentajes de columna**. Incluye una columna de total, para ello haz una lista de los elementos que quieres inclir en `col_vars` utilizando la función `total()` para designar la columna de totales.

```{r}
cro_cpct(cell_vars = cis$pol_pros, col_vars = list(total(), cis$sexo))
```

**C.4** Utiliza la función `cro_mean_sd_n()` para realizar una tabla resumen de la variable `edad` para los valores de `pol_pros`.

```{r}
cro_mean_sd_n(cell_vars = cis$edad, col_vars = cis$pol_pros)
```


## D. Tablas personalizadas con `exspss`

**D.1** Crea una **tabla personalizada** que incluya las variables `pol_pros` y `idv` en filas. Las variables de columna serán `sexo` y `edad` en 3 grupos `18-34`, `35-64` y `65 o más`. El contenido de la tabla serán las frecuencias cruzadas.

```{r}
cis <- cis %>% 
  mutate(edad_grp = case_when(
    edad <= 34 ~ "18-34",
    between(edad, 35, 64) ~ "35-64",
    edad >= 65 ~ "65 o más"
  ))

cis %>% 
  tab_cells(pol_pros, idv) %>% 
  tab_cols(sexo, edad_grp) %>%
  tab_stat_cases() %>% 
  tab_pivot()
  
```

**D.2** Ahora añade a la tabla anterior el **porcentaje de columna** y una columna de totales. Utiliza el argumento `stat_position = "inside_rows"` de la función `tab_pivot()`. 

```{r}
cis %>% 
  tab_cells(pol_pros, idv) %>% 
  tab_cols(total(), sexo, edad_grp) %>%
  tab_stat_cases() %>% 
  tab_stat_cpct() %>% 
  tab_pivot(stat_position = "inside_rows")
```


**D.3** Ahora vas a **añadir etiquetas** a la tabla que has generado en el ejercicio anterior. Por un lado vas a etiquetar las filas según se trate de los `"Casos"` o el `"% columna"`. Además, la etiqueta de los totales debe figurar como `"Totales"`.

```{r}
cis %>% 
  tab_cells(pol_pros, idv) %>% 
  tab_cols(total(), sexo, edad_grp) %>%
  tab_stat_cases(label = "Casos" , total_label = "Totales (casos)" ) %>% 
  tab_stat_cpct(label = "% columna", total_label = "Totales (% columna)") %>% 
  tab_pivot(stat_position = "inside_rows")
```


**D.4** Utilizando el paquete `openxlsx` **exporta la tabla a MS Excel**. Recuerda que en primer lugar tienes que crear un libro (`createWorkbook()`), después añadir un hoja (`addWorksheet()`) y posteriormente escribir la tabla (`xlwrite()`). Por último guarda el libro utilizando la función `saveWorkbook()`.


```{r}
tabla <- cis %>% 
  tab_cells(pol_pros, idv) %>% 
  tab_cols(total(), sexo, edad_grp) %>%
  tab_stat_cases(label = "Casos" , total_label = "Totales (casos)" ) %>% 
  tab_stat_cpct(label = "% columna", total_label = "Totales (% columna)") %>% 
  tab_pivot(stat_position = "inside_rows")

wb <- createWorkbook()
sh <- addWorksheet(wb = wb, sheetName = "Tables")
xl_write(obj = tabla, wb = wb, sheet = sh)

saveWorkbook(wb = wb, file = "table1.xlsx", overwrite = TRUE)
```

