---
title: 'Cómo sobrevivir a una pelea con `r icon::fa("r-project")`'
subtitle: 'Curso de introducción a `r icon::fa("r-project")`'
author: ''
institute: 'Pablo Cabrera-Álvarez <br> <span style = "font-size: 75%;">[`r icon::fa("github")`](https://github.com/pablocal) | [`r icon::fa("twitter")`](https://twitter.com/pablocalv) @pablocalv </span> <br>'
date: "<br><br>Julio 2019"
output:
  xaringan::moon_reader:
    css: xaringan-themer.css
    lib_dir: libs
    nature:
      ratio: "16:9"
      highlightStyle: idea
      titleSlideClass: ["left", "middle", "inverse"]
      highlightLines: true
      countIncrementalSlides: false
---

```{r xaringan-themer, include = FALSE}
library(xaringanthemer)
library(DiagrammeR)
library(tidyverse)
library(kableExtra)
options(htmltools.dir.version = FALSE)
mono_accent_inverse(
  base_color = "#3C989E",
  link_color = "#b1d5d8",
  header_font_google = google_font("Oswald", "500"),
  text_font_google   = google_font("Roboto Slab", "400", "400i"),
  code_font_google   = google_font("IBM Plex Mono")
)
```
# El curso

1. Cómo sobrevivir a una pelea con `r icon::fa("r-project")`    
 

--
2. Manipulación de datos, lo básico pero en `r icon::fa("r-project")`    
 

--
3. Manipulación de datos, más allá de lo básico   

--
 
4. *Outputs*: ¿Y todo esto para hacer una tabla?    
 
 
--
     
     
----
    
    
- Proyecto: Crear una BD a partir de fuentes web

---
# Dinámica de trabajo

--

 - **Reproducir** $\to$ **Aplicar** $\to$ **Insertar**    

--

 - **Jugar** con vuestros propios datos    
 
--

 - Dudas a [pablocal@usal.es](mailto:pablocal@usal.es) | [@pablocalv](https://twitter.com/pablocalv)    
 
--

 - En `r icon::fa("r-project")` hay que **perderse**    
 
--

- ¿Para qué es `r icon::fa("r-project")` útil?    

--

- Materiales y todo el **código** disponible en  [`r icon::fa("github")`](https://github.com/pablocal/course_introR)

---
background-image: url(http://bit.ly/2XGHKmb)

# Cómo sobrevivir a una pelea con `r icon::fa("r-project")`



---
# Cómo sobrevivir a una pelea con `r icon::fa("r-project")`

- Tipos de **objetos** en `r icon::fa("r-project")`: vectors, matrices, data frames, lists, functions

--

- **Indexación** en `r icon::fa("r-project")` $\to$ `[]`, `$`, `[[]]`:
  * Vectors
  * Matrices
  * Data frames
  * Lists

--

- **Modificar** vectores en `r icon::fa("r-project")`:
  * Operadores
  * Factors
  * Character
  * Dates
  * Valores **perdidos** en `r icon::fa("r-project")`

--

- **Transformar objetos**: `class()` y `as._()`

--

- **Proyecto** y workflow en `r icon::fa("r-project")`

---
# Antes de empezar, consejos generales `r emo::ji("nerd_face")`


- Empezar un script (`.R`)
  * Título y metadatos
  * Limpiar el espacio
  * Cargar paquetes que van a ser usados
  
```{r set up, eval=FALSE}
########## CURSO DE R - Sesión 1: Objetos #############
# by PCA on 15th jul. 19

rm(list = ls()) # limpiar el espacio

library(tidyverse) # carga paquete tidyverse
library(lubridate) # carga paquete lubridate
```
  
---
# Antes de empezar, consejos generales `r emo::ji("nerd_face")`

- Nombrar objetos
  * 2Cs: Conciso y consistente
  * Minúscula
  * Estilos: `sexoEdad`, `sexo_edad` o `sexo.edad`    

--

- Comentar `#` [`Ctrl` + `C`]
  * Explicar el por qué
  * Usar separadores para organizar el scrip [`Ctrl` + `Mayús` + `R`]

--

- Espacios  
  * Usar espacios en torno a los operadores
  * Evitar espacios en el principio/final de los paréntesis
  
```{r spaces, eva=FALSE}
a<-22+23 # mal
a <- 22 + 23 # bien
```

---
# Help!

#### `help()`

 - Ayuda con las funciones:  

```{r documentation, echo=T, eval=FALSE}
help(mean)
?mean
```    

--

- Vignettes y ejemplos    


- [Stackoverflow](https://stackoverflow.com/)    


- [Cheatsheets](https://www.rstudio.com/resources/cheatsheets/)    


---
# Recursos: aprender `r icon::fa("r-project")`

- Libros: [R for Data Science](https://r4ds.had.co.nz/), [Advanced R](https://adv-r.hadley.nz/)    
    
    

- Cursos web: [DataCamp](https://www.datacamp.com/)    
    
    

- Twitter: [@RLadiesGlobal](https://twitter.com/RLadiesGlobal), [@hadleywickham](https://twitter.com/hadleywickham), [@dataandme](https://twitter.com/dataandme)...    
    
    

- Rpackages: [swirl](https://swirlstats.com/students.html)    
    
    

---

# Directorio de trabajo

#### `setwd(dir)` | `getwd()`

Antes de comenzar a trabajar en `r icon::fa("r-project")` es preciso **designar una carpeta de trabajo**, para lo que existen dos opciones.

--

La primera opción es utilizar un **proyecto de `RStudio`**, que fijará el directorio de trabajo en la carpeta escogida:

`File` $\to$ `New project...` $\to$ `New directory`

--

La segunda opción consiste en **fijar manualmente el directorio**<sup>1</sup> de trabajo con la función `setwd(dir)`. Para conocer el directorio de trabajo actual se puede utilizar `getwd()`.

```{r set wd, eval=FALSE}
setwd("c:/user/pablo/documentos/mi proyecto de R")
```

.footnote[
[1] Nótese el sentido de las barras (`/`).
]
 
---
class: inverse, center, middle 

# Objetos en `r icon::fa("r-project")`

---
# `r icon::fa("r-project")` como lenguaje orientado a objetos

R es un **lenguaje orientado a objetos**: todos los elementos son almacenables como un objeto...


```{r object oriented}
number_a <- 5
number_b <- 2
```


...y los objetos pueden ser utilizados posteriormente en otras operaciones:

```{r object oriente resutls}
number_c <- number_a*number_b

number_c
```

---
# Objetos en `r icon::fa("r-project")`

```{r objects-diagram, echo=FALSE}
mermaid("
graph LR
A((Objetos R))-->B[Vector]
A-->C[Matrix]
A-->D[Data frame]
A-->E[List]

style B fill:#00758f
")

```


---
# Vector

```{r objects diagram vector, echo=FALSE}
mermaid("
graph LR
A((Vector))-->B[Numeric] 
A-->G[Character]
A-->H[Logical]
A-->I[Factor]
A-->J[Date]
B-->K[Integer]
B-->L[Double]

style A fill:#00758f

")
```

---

# Vectores

#### `c()` | `names()`

Un **vector** es el objeto básico de `r icon::fa("r-project")`, un conjunto de números o caracteres. Todos los elementos de un vector deben de ser del mismo tipo. 

```{r gen vector, echo=TRUE}
my_vector <- c(10, 20, 10) # crear objeto mi_vector
```


Para **imprimir el vector**:

```{r print vector, echo=TRUE}
my_vector # imprimir mi_vector
```


Los elementos de los vectores pueden tener **atributos**, como **nombres**:

```{r name vector, echo=TRUE}
{{names(my_vector) <- c("Juan", "Marta", "Pablo")}} # asignar nombres
my_vector # imprimir vector con nombres
```

---
# Numeric

Los vectores **integer** están compuestos por números enteros:
```{r vector integer, echo=TRUE}
vector_integer <- c(1, 2, 5)
vector_integer
```


Los vectores de tipo **double** están compuestos por números decimales:
```{r vector double, echo=TRUE}
vector_double <- c(1.87, 2, 5.8754)
vector_double
```

---
# Character 

Los vectores **character** contienen cadenas de texto:
```{r vector character, echo=TRUE}
vector_character <- c("Hola", "Casa", "Terreno en Madrid")
vector_character 
```

---
# Logical

Los vectores de tipo **logical** contienen los elemento *booleanos* `TRUE` y `FALSE`:
```{r vector logical, echo=TRUE}
vector_logical <- c(TRUE, FALSE, TRUE)
vector_logical
```

---
# Factor

#### `factor(x, levels, labels, ordered)` | `str(object)`

Los **factores** son un tipo concreto de vector en el que unos **valores numéricos son asociados a unas etiquetas**.

```{r factor from values}
## 1 = Trabaja, 2 = Desemp., 3 = Retirado  
vector_values <- c(1, 2, 2, 3, 1, 2)

value_factor <- factor(x = vector_values, levels = c(1, 2, 3), 
                       labels = c("Trabaja", "Desemp.", "Retirado"))
str(object = value_factor) 
```

---
# Factor

Los factores también pueden ser generados a partir de vectores de tipo *character*. En ese caso los **levels** son obtenidos de las categorías de texto del vector.

```{r factor from labels}
vector_labels <- c("Trabaja", "Desemp.", "Trabaja", "Trabaja", "Retirado")

labels_factor <- factor(x = vector_labels)
str(object = labels_factor)
```

---
# `r emo::ji("nerd")` Quiz

En el siguiente vector lógico: `c(TRUE, TRUE, FALSE)`, ¿cuál será el resultado de la suma de sus elementos?

--

```{r quiz vector logical}
sum(c(TRUE, TRUE, FALSE))
```

---
# Objetos en `r icon::fa("r-project")`

```{r objects-diagram2, echo=FALSE}
mermaid("
graph LR
A((Objetos R))-->B[Vector]
A-->C[Matrix]
A-->D[Data frame]
A-->E[List]

style C fill:#00758f
")

```
---

# Matrix 
#### `matrix(x, nrow, ncol)`

Los **matrices** son un conjunto de datos del mismo tipo organizados en más de una dimensión:
  
```{r matrix example, echo=TRUE}
my_matrix <- matrix(1:20, nrow = 4) # genera una matriz (4 × 5)
my_matrix
```

---
# Objetos en `r icon::fa("r-project")`


```{r objects-diagram3, echo=FALSE}
mermaid("
graph LR
A((Objetos R))-->B[Vector]
A-->C[Matrix]
A-->D[Data frame]
A-->E[List]

style D fill:#00758f
")

```
---

# Data frame

#### `data.frame(..., stringsAsFactors = TRUE)` | `rnorm(n, mean = 1, sd = 0)` | `runif(n, min = 0, max = 1)`

Los **data frames** son conjuntos de datos en los que las columnas pueden ser vectores de diferente tipo. Equiparable al conjunto de datos estándar utilizado en las Ciencias Sociales, **casos** en las **filas** y **variables** en las **columnas**.


```{r df example, echo=TRUE}
my_df <- data.frame(var_char= letters[1:5],
                 var_num = rnorm(5),
                 var_logic = runif(5) > .5)
my_df
```

---
# Objetos en `r icon::fa("r-project")`


```{r objects-diagram4, echo=FALSE}
mermaid("
graph LR
A((Objetos R))-->B[Vector]
A-->C[Matrix]
A-->D[Data frame]
A-->E[List]

style E fill:#00758f
")

```

---
## List

#### `list(...)`

Las **listas** son conjuntos de diferentes tipos de elementos (e.g. vectores, matrices, df, funciones, listas...):

```{r list example, echo=TRUE}
my_list <- list(vector = my_vector, df = my_df) # generar lista
my_list
```

---
# `r emo::ji("nerd")` Quiz

¿Es posible que una lista contenga otra lista dentro como en el siguiente código?

```{r quiz lists, eval=FALSE}
my_list2 <- list(list_old = my_list, 
                 df = my_df)
```

---
# Function

#### `mean(x, na.rm = FALSE)`

Las **funciones** son las **herramientas** que sirven para trabajar con los datos, también son objetos almacenables, modificables y pueden ser creadas por el usuario:

```{r function example, echo=TRUE}
mean(my_vector)
```

```{r function store output, echo=TRUE}
mean_my_vector <- mean(my_vector)
mean_my_vector
```

---
# Function

Las **funciones** siempre tienen la misma estructura:

`function(arg1 = x1, arg2 = x2, ...)`

Algunos argumentos son **obligatorios**, otros opcionales; utilizar el nombre del argumento es útil para hacer más legible el código, especialmente en el caso de funciones poco utilizadas.
        
```{r function arguments, echo=TRUE}
runif(n = 5, min = 0, max = 1)
``` 

Los argumentos también pueden ser interpretados según su **posición** en la función:

```{r function arguments positional, echo=TRUE}
runif(5, 0, 1)
```

---
# Function

Algunos argumentos vienen definidos **por defecto**:
```{r function predef args}
runif(5) # min = 0; max = 1
```

---
# Paquetes de funciones

#### `install.packages(pkgs)` | `library(pkgs)`

Algunas funciones vienen por defecto en `r icon::fa("r-project")` (8 paquetes) y otras están en paquetes creados por terceros. Los paquetes se encuentran disponibles en un repositiorio llamado **CRAN**.
  
Para **instalar un paquete**: 

```{r install packages, echo=T, eval=F}
install.packages("package")
```

Una vez instalado, para **cargar un paquete**:

```{r load package, echo=T, eval=F}
library(package)
```

Alternativamente se puede **extraer una función** de un paquete instalado **sin necesidad de cargarlo**:

```{r load given fn, eval=FALSE}
package::function()
```


---
class: center, middle, inverse

# Indexar en `r icon::fa("r-project")`

---
# Indexar en `r icon::fa("r-project")`

```{r objects_index, echo=FALSE}
df <- data.frame(Objeto = c("Vector", "Matrix", "Data frame", "List"), 
                    Indexación = c("Usar corchetes [] junto con la posición o nombre del elemento", "Usar corchetes [,] para seleccionar filas y columnas; en blanco equivale a todas las filas o columnas", "Dos formas habituales $ y [,]. Con $ se seleccionan las columnas por su nombre, mientras que con [,] se seleccionan las filas, según su posición o alguna característica y columnas según su nombre o posición", "Se utiliza $ y [[]], el primero en caso de que los elementos de la lista tengan nombre, el segundo para extraer los elementos por su posición"),
                    Ejemplo = c("my_vector[1:2] my_vector['Juan']", "my_matrix[c(1, 3), ] my_matrix[1:3, c(2, 5)]", "my_df$var_char my_df[1:5, c('var_char', 'var_num')] my_df[my_df$var_logic == TRUE, ]", "my_list[[2]] my_list$df"))

kable(df) %>%
  kable_styling(full_width = T) %>%
  column_spec(1, bold = T, border_right = T) %>%
  column_spec(2, width = "50em") %>% 
  column_spec(2, width = "40em") %>% 
  row_spec(1, bold = T, color = "white", background = "#3C989E") %>% 
row_spec(3, bold = T, color = "white", background = "#3C989E")
```

---
# Indexar vectores

`r icon::ii("alert")` Es recurrente la selección de **elementos dentro de los vectores**. En este caso se quiere seleccionar los valores correspondientes a Marta y Pablo. 

```{r present vector}
my_vector
```
--

`r icon::ii("checkmark-circled")` Para indexar un vector se utiliza el corchete `[]`. Hay dos formas de hacerlo, si el vector no tiene nombres se utiliza la **posición del elemento**. En el caso de Marta es posición `2` mientras que Pablo está en la posición `3`.

```{r index positional}
my_vector[2:3]
```

---
# Indexar vectores

`r icon::ii("checkmark-circled")` La otra opción consiste en utilizar **los nombres de los elementos** del vector:

```{r index names}
my_vector[c("Marta", "Pablo")]
```

---
# Indexar matrices

`r icon::ii("alert")` A veces es necesario **seleccionar parte de las matrices**. En este caso se seleccionará las filas 1 y 3, y las columnas 3-5.

```{r present matrix}
my_matrix
```

--


`r icon::ii("checkmark-circled")` La indexación de matrices se hace a partir del `[]`, separando con una coma (`,`) la selección de las **filas**, primero, de la selección de las **columnas**, segundo. En ambos casos según su **posición**:

```{r index matrix}
my_matrix[c(1, 3), 3:5]
```

---
# Indexar data frames

`r icon::ii("alert")` En los data frames se suelen **seleccionar variables** o **filtrar casos**. Como ejemplo vamos a utilizar `my_df`. Para empezar vamos a subseleccionar la variable `var_num`.

```{r present df}
my_df
```

---
# Filtrar columnas

`r icon::ii("checkmark-circled")` Las columnas se pueden indexar de hasta tres maneras diferentes, según se utilice el **nombre** (`var_num`) o la **posición** (`2`) de la variable en el data frame y el **tipo de indexación** `[,]` o `$`.


```{r select columns, eval=FALSE}
my_df$var_num # produce un vector

my_df[, "var_num"] # produce un df
my_df[, 2] # produce un df
```

---
# Filtrar filas por posición

`r icon::ii("alert")` Ahora, además de escoger la variables `var_num` vamos a **seleccionar las filas** 1 y 3

--
        
        
`r icon::ii("checkmark-circled")` Para ello en el caso de haber utilizado `$` se emplean los **corchetes** `[]`; en el caso de haber utilizado corchetes `[,]`, se completa la **parte izquierda**:

```{r select rows by order, eval=FALSE}
my_df$var_num[c(1, 3)] # produce un vector
my_df[c(1, 3), ]$var_num # produce un vector

my_df[c(1, 3), "var_num"] # produce un vector
my_df[c(1, 3), 2] # produce un vector
```

---

# Filtrar filas por carcterística

`r icon::ii("alert")` Lo más común es que las filas sean seleccionadas a partir de una **característica**, por ejemplo, si en `var_logic` es `FALSE`

```{r show again df}
my_df
```

---
# Filtrar filas por carcterística

`r icon::ii("checkmark-circled")` Para ello en el caso de haber utilizado `$` se emplean los **corchetes** `[]`, mientras que en el caso de haber utilizado corchetes `[,]`, se completa la **parte izquierda**:

```{r select rows by condition, eval=FALSE}
my_df$var_num[my_df$var_logic == FALSE] # produce un vector
my_df[my_df$var_logic == FALSE, ]$var_num # produce un vector

my_df[my_df$var_logic == FALSE, "var_num"] # produce un vector
my_df[my_df$var_logic == FALSE, 2] # produce un vector
```

---
# `r emo::ji("nerd")` Quiz

¿Cómo se seleccionarían los casos para los que `var_logic == TRUE` y que `var_num < 0`?

--

```{r quiz index}

my_df[my_df$var_logic == TRUE & my_df$var_num < 0,]

```

---
# Indexar lists

`r icon::ii("alert")` También puede ser necesario acceder a **elementos concretos de las listas**. Por ejemplo, queremos **extraer el data frame** de `my_list`:

```{r show my_list}
my_list
```
---
# Indexar lists

`r icon::ii("checkmark-circled")` Para acceder a los elementos de una lista existen dos sistemas: `$` y `[[]]`. El uso de `$` solo es posible **si los elementos de la lista tienen nombres**, de lo contrario habrá que seleccionarlos por su **posición** utilizando `[[]]`. Para comporbar si una lista tiene nombres se utiliza la función `names()`:

```{r select df in list0}
names(my_list)
```


```{r select df in list1, eval=FALSE}

my_list$df
```

```{r select df in list2}
my_list[[2]]
```


---
class: center, middle, inverse

# Modificar vectores

---
class: center, middle, inverse

# Operadores

---

# Operaciones aritméticas

Las **operaciones aritméticas** son las más comunes, `+`, `-`, `/`, `*`, `^`, `%%`, `%/%`. Estas operaciones tienen sentidos con vectores numéricos o factores ordinales. Para ejemplificar las opetaciones con vectores se crean dos vectores, el `v1` y `v2`:

```{r gen two vectors}
v1 <- c(10, 5, 3)
v2 <- c(4, 5, 20)
```

Y ahora operamos con ellos:

```{r arithmetic operations with vectors}
v1+v2
v1/v2 
```

---
# Operaciones relacionales

Los **operadores relacionales** (`< >`, `<= >=`, `==`, `!=`) funcionan con cualquier tipo de vector comparan dos elementos y devuelven un vector de tipo lógico como resultado:

```{r relational operators}
v1 == v2
v1 >= v2
```

---
# Operaciones lógicas

Los **operadores lógicos** (`!`, `&`, `|`, `%in%`) sirven para establecer relaciones entre elementos:

```{r logical operators}
v1 | v2 == c(10, 5, 20) 
```


```{r logical in}
10 %in% v1 
```
---

# `r emo::ji("nerd")` Quiz

¿Por qué el resultado de `v1 | v2 == c(10, 5, 20)` es igual a `TRUE TRUE TRUE` dados `V1` y `V2`?

```{r quiz logical }
v1
v2
v1 | v2 == c(10, 5, 20) 
```
---
class: center, middle, inverse

# Factors


---
# `r emo::ji("warning")` `r emo::ji("warning")` `r emo::ji("warning")` Atención `r emo::ji("warning")` `r emo::ji("warning")` `r emo::ji("warning")`
.pull-left[### `r icon::fa("r-project")`

- Los factores son recodificados a <br>partir de los niveles

- La intervención de los factores en <br>
fórmulas lógicas se hace a traves de <br>
los niveles

- Ejemplo:

```{r ejemplo recode r, eval=FALSE}
region <- recode(ciudad, 
                 "Valladolid" = "CyL",
                 "Salamanca" = "CyL")
```
]
.pull-rigt[
### `SPSS` o `Stata`

- Las variables son recodificadas en <br>base a los valores 

- La intervención de las variables en <br> 
fórmulas lógicas se hace a través de <br> 
los valores

- Ejemplo:

```{r ejemplo recode spss, eval=FALSE}
# SPSS
recode ciudad (3 = 2) (else = copy) into region.
val labels region 1"Madrid" 2"CyL".
```
]
---
# Cambiar las etiquetas de un factor
#### `recode(x, ..., .default, .missing)` | `table(x, y)`

`r icon::ii("alert")` **Cambiar las etiquetas** de labels_factor_recode de forma que `"Desemp."` $\to$ `"Desempleado"` y `"Retirado"` $\to$ `"Jubilado"`.


--

`r icon::ii("checkmark-circled")` Una de las operaciones básicas con los factores es cambiar las etiquetas, para ello se utiliza la función `recode()`:

```{r change factor labels}

labels_factor_recode <- recode(labels_factor, 
                               "Desemp." = "Desempleado",
                               "Retirado" = "Jubilado")

table(labels_factor, labels_factor_recode)
```

---
# Reordenar los niveles de un factor

#### `fct_relevel(x, ...)`

`r icon::ii("alert")` Hay que **reordenar los niveles** de un factor. Asociar el nivel `"Trabaja"` con el valor `1`.


--

`r icon::ii("checkmark-circled")` Los niveles de un factor se pueden reordenar con la función `fct_relevel()`. Los niveles no explicitados en la función son colocados al final en el mismo orden que estaban: 

```{r reorder factor levels}
levels(labels_factor_recode)
labels_factor_recode <- fct_relevel(labels_factor_recode, "Trabaja")
levels(labels_factor_recode)
```

---
# Combinar varios niveles de un factor

`r icon::ii("alert")` Hay que **recodificar el vector** `labels_factor_recode` de forma que `"Desempleado" = "No trabaja"` y `"Jubilado" = "No trabaja"`.

--

`r icon::ii("checkmark-circled")` La función `recode()` sirve para unir categorías de los factores, recodificar:

```{r combinar categorías}

labels_factor_recode <- recode(labels_factor_recode, 
                               "Desempleado" = "No trabaja",
                               "Jubilado" = "No trabaja")

levels(labels_factor_recode)

```

---
# `r emo::ji("brain")` Acceder a los elementos de un data frame

Ahora sabemos modficar factores y hacer operaciones numéricas, pero los vectores que utilizamos se **encuentran generalmente dentro de un data frame**. ¿Cómo se modifica o crea un vector nuevo dentro de un data frame?

--

```{r factors in data frame}
my_df$new_var <- my_df$var_num + 5
```

--

Utilizaremos el **operador `$` para acceder a los vectores** y modificarlos o emplearlos en otras transformaciones.
  
---
class: center, middle, inverse

# Cadenas de texto

---

# Cadenas de texto en `r icon::fa("r-project")`

Uno de los problemas usuales que se plantean al manipular datos es el manejo de las cadenas de texto del tipo:

```{r create a string}
centros <- c("CEIP María de Molina: Madrid", "IES Juan de la Cierva: Barcelona", "IES Juan Robles: Madrid")
```

---
# Localizar 

#### `str_locate(string, pattern)` | `str_locate_all(string, pattern)`

`r icon::ii("alert")` Para separar los los nombres de los centros educativos de los municipios es necesario localizar `:`.    



--
`r icon::ii("checkmark-circled")` En su forma más sencilla `str_locate()` permite localizar expresiones de texto (*p. ej.* `"Madrid"`) o símbolos antecedidos por una doble barra (*p. ej.* `"\\:"`). En este caso de lo que se trata es de localizar la posición de los dos puntos en cada cadena:

```{r str locate}
str_locate(string = centros, pattern = "\\:")
```


---
# Remplazar
#### `str_replace(string, pattern, replacement)` | `str_replace_all(string, pattern, replacement)`

`r icon::ii("alert")` Otra forma de limpiar texto es **sustituyendo** partes del mismo. Por ejemplo, en el caso de `centros` se podría sustituir `:` por la expresión `" de"`.     


--
`r icon::ii("checkmark-circled")` Para ello, la función `str_replace()` puede sustitir una expresión o símbolo por otros:

```{r str_replace}

str_replace(string = centros, pattern = "\\:", replacement = " de") # nótese el espacio en blanco en " de"

```


---
# Eliminar 

#### `str_remove(string, pattern)` | `str_remove_all(string, pattern)`

`r icon::ii("alert")` Otra forma operación habitual es la **eliminación** de determinados elementos con el fin de limpiar el texto. En el caso de `centros` se trata de eliminar los dos puntos (`:`).   


--
`r icon::ii("checkmark-circled")` Para ello se utilizan las funciones `str_remove()` para eliminar la primera ocurrencia o `str_remove_all()` para eliminar todas las ocurrencias de la expresión:

```{r str remove}
str_remove(string = centros, pattern = "\\:")
```

---
# Seleccionar

#### `str_sub(string, start, end)`

`r icon::ii("alert")` La otra operación básica consiste en **seleccionar fragmentos** de las cadenas de texto. En este caso se trata, por ejemplo, de seleccionar el nombre de los centros omitiendo las ciudades.     


--
`r icon::ii("checkmark-circled")` En este caso habría que emplear la función `str_sub()`, estableciendo el comienzo en el caracter `1` y el final en el caracter en el que se localiza `:` menos `1`.

```{r str sub}
ends <- str_locate(string = centros, pattern = "\\:")[,1]

str_sub(string = centros, start = 1, end = ends-1)
```

---
# `r emo::ji("nerd")` Quiz

¿Por qué es necesario utilizar `[,1]` al final de la expresión `ends <- str_locate(centros, "\\:")[,1]` para que `str_sub(string = centros, start = 1, end = ends-1)` funcione?

--

```{r quiz str locate}
str_locate(string = centros, pattern = "\\:")
```


---
class: inverse, middle, center

# Formatear fechas

---
# Formatear fechas

#### `parse_date_time()`

`r icon::ii("alert")` En ocasiones las **fechas son cargadas como texto** y deben ser convertidas a formato fechas.

```{r dates}
dates <- c("10/07/2019", "11/08/2019")
class(dates)
```
     
     

--
`r icon::ii("checkmark-circled")` Para convertir a fecha el texto se puede utilizar la función `parse_date_time()`, especificando el formato de la fecha del tipo `"dmy"` (día-mes-año):

```{r parse date}
lubridate::parse_date_time(x = dates, orders = "dmy")
```

---
class: inverse, middle, center

# Valores perdidos

---
# Los valores perdidos en `r icon::fa("r-project")`

En `r icon::fa("r-project")` los **valores perdidos** toman la forma de `NA`, perdidos por el sistema. Para que códigos de encuesta como el 98 o 99 fueran tratados como perdidos habría que convertirlos en `NA`. Para ejemplificar el tratamiento vamos a partir del siguiente vector que representa la variable `age`:

```{r NA vector}
# variable age en la que 999 es NC
age <- c(36, 44, NA, 999, 67, NA)
```

---
# Localizar los valores perdidos

#### `is.na(x)` | `sum(x)` 

`r icon::ii("alert")` Un problema es saber cuantos valores perdidos hay en cada objeto.    



--


`r icon::ii("checkmark-circled")` Utilizar la función `is.na()` en combinación con `sum()`. Por un lado, `is.na()` produce un vector lógico en el que `TRUE` se refiere a los valores perdidos. Un vector lógico se puede transformar en numérico, en el que `TRUE` es 1 y `FALSE` es 0. 

```{r missings}
is.na(age)

sum(is.na(age))
```
---
# Convertir valores en perdidos

`r icon::ii("alert")` En ocasiones hay valores que deben ser transformados en perdidos, por ejemplo, en el caso de `age` el código `999`.    


--

`r icon::ii("checkmark-circled")` Seleccionar los casos que tengan código `999` y asignarles `NA`.

```{r assign NA}
age[age == 999] <- NA 
age
```

---
# Tratar los valores perdidos

#### `mean(x, na.rm)`

`r icon::ii("alert")` También hay que tratar los valores perdidos para el análisis. Al usarlo en algunas funciones, el resultado en `NA`:

```{r missing mean}
mean(age)
```

--
`r icon::ii("checkmark-circled")` En las funciones como `mean()` existe una opción `na.rm` que cuando se le asigna el valor `TRUE` excluye los valores `NA` del análisis:

```{r mean narm}
mean(age, na.rm = TRUE)
```

---
class: center, middle, inverse

# Transformar objetos

---
# Paso 1: ¿qué **tipo de objeto** es?

#### `class(x)` 

La función `class()` devuelve el tipo de objeto:

```{r object type vector}
class(my_vector)

```

```{r object type list}
class(my_list)
```


---
# Paso 1: ¿qué **tipo de objeto** es?

Por su parte, `str()` nos informa de la estructura del objeto:

```{r str vector}
str(my_vector)
```

```{r str list}
str(my_list)
```

---
# Paso 2: transformar objetos

Las funciones de tipo `as.data.frame()` sirven para transformar los objetos de `r icon::fa("r-project")`, sin embargo todas las transformaciones no son posibles. Principales transformaciones:  
 

```{r types of transformations, eval=FALSE}
as.character()
as.factor()
as.numeric()
as.data.frame()
as.list()
```

---
#character $\to$ numeric


`r icon::ii("alert")` Tras cargar un conjunto de datos una varaible de tipo numérico, como puede ser edad, aparece **almacenada como texto**. El objetivo es calcular la media.

```{r create character vector with numbers}
numbers <- c("19.0", "22.0", "33.0")
```
--

Partimos de un vector de tipo character que contiene números:

```{r mean character vector}
mean(numbers)
```
      
---
# character $\to$ numeric

`r icon::ii("checkmark-circled")` Transformar el vector en numeric:

```{r character to numeric}
numbers_new <- as.numeric(numbers)
mean(numbers_new)
```

---
#character $\to$ factor

#### `as.factor(x)`

`r icon::ii("alert")` `r icon::fa("r-project")` trata los **factores de forma específica** en algunos procedimientos, como por ejemplo en las regresiones `lm()`. Las variables de tipo factor son dicotomizadas, sin embargo, puede ocurrir que al cargar el conjunto de datos la variable categórica aparezca alamacenada como character.    


--
Partimos de un vector de tipo *character*, en este caso ciudades.

```{r character vector}
char <- c("Madrid", "Barcelona", "Madrid")
str(char)
```
       
--
`r icon::ii("checkmark-circled")` Transformar la variable en factor usando `as.factor()`:

```{r character to factor}
factor_new <- as.factor(char)
str(factor_new)
```

---
class: inverse, middle, center

# Proyecto

---
# Proyecto y `r icon::fa("r-project")` *workflow*

**Objetivo**: Crear una base de datos con las **notas de la EVaU** de los centros educativos de Castilla-La Mancha y las características de los centros.

--

1. Notas por centro educativo de la EVaU disponible en la UCLM en PDF.

--

2. Notas de los centros educativos disponibles en una base de datos de consulta individual de la Consejería de Educación.

--

3. Combinar las extraciones de las dos fuentes de información.

---
# Hoy..

1. Conocer la información y planificar las tareas




